臺灣高等法院刑事判決
111年度上訴字第1821號
上  訴  人  臺灣基隆地方檢察署檢察官
被      告  燕誼詳  




上列上訴人因被告詐欺等案件，不服臺灣基隆地方法院110年度
訴字第230號，中華民國110年12月2日第一審判決（起訴案號：
臺灣基隆地方檢察署109年度少連偵字第121號，移送併辦案號：
同署110年度少連偵字第40號），提起上訴及移送併辦（同署110
年度少連偵字第93號），本院判決如下：
    主  文
上訴駁回。
    事實及理由
一、經本院審理結果，認第一審以被告乙○○（下稱被告）犯刑法
    第339條之4第2項、第1項第1款、第2款之三人以上共同冒用
    政府機關及公務員名義詐欺取財未遂罪，處有期徒刑6月；
    並依刑法第219條、第38條第2項前段等規定，就偽造之「臺
    北地檢署公證處收據」上偽造之「臺灣臺北地方法院檢察署
    」、「檢察官黃敏昌」印文各1枚，暨扣案之蘋果手機壹支
    （含門號0000000000號SIM卡1張）均諭知沒收；復說明有關
    起訴書犯罪事實欄一所載「先由該詐欺集團成員於民國109
    年12月3日8時許，自稱為高雄長庚醫院心臟內科護理長劉雅
    雯、高雄市政府警察局刑事偵二隊陳正國、金融犯罪調查專
    案林國欲科長、臺北地方檢察署黃敏昌檢察官、臺灣基隆地
    方檢察署林專員，以電話向甲○○佯稱：其證件遭他人冒用，
    並涉及華隆投資詐欺案，名下金融帳戶遭臺北地檢署凍結，
    須領錢出來交付給林專員等語，使林月娥陷於錯誤，於109
    年12月4日16時許，在基隆市○○區○○街○○號（真實地址詳卷
    ）住所門口，交付現金新臺幣（下同）90萬元予陳博嶸（所
    涉詐欺等罪嫌，由本署另案偵辦中），陳博嶸則交付『臺北
    地檢署公證處收據』予甲○○（下稱109年12月4日加重詐欺既
    遂）」部分，乃被告於109年12月7日加入本案詐欺集團之前
    ，由該詐欺集團之其他成員所為，無證據足認被告就此部分
    有犯意聯絡及行為分擔可言，無庸同負共犯罪責，而不另為
    無罪之諭知。經核其認事用法、量刑及沒收之諭知均無不當
    ，應予維持，且除理由欄補充：就臺灣基隆地方檢察署檢察
    官110年度少連偵字第93號移送併辦意旨其中有關「被告於1
    09年12月7日起加入少年劉○○（92年6月生，真實姓名年籍詳
    卷）、暱稱「爸爸」等人所組成之詐欺車手集團犯罪組織後
    ，由該集團不詳成員自稱黃敏昌檢察官，於109年12月7日上
    午8時30分許，以電話向甲○○佯稱：你繳的錢不夠，還要80
    萬元云云，相約30分鐘後由臺灣基隆地方檢察署某專員前往
    其住處取款，被告、劉○○則依該詐欺集團成員指示，先於同
    日下午2時32分許，前往OK便利商店基隆武隆店(址設基隆市
    ○○區○○街000巷0號)內，收取該詐欺集團成員於不詳時間、
    地點偽造之『臺北地檢署公證處收據(申請日期:109年12月7
    日)』，再於109年12月7日16時許，一同前往甲○○住所門口，
    由劉○○開口向甲○○收取80萬元之際，與被告即當場遭警逮捕
    而未遂」部分，與起訴之此部分犯罪事實完全相同，為起訴
    效力所及，本院自得併予審究以外，並引用第一審判決書記
    載之事實、證據及理由（如附件）。
二、檢察官上訴意旨略以：本案起訴書及併辦意旨書之犯罪事實
    欄，固敘及「109年12月4日加重詐欺既遂」之犯罪事實，然
    此僅係為完整敘明該詐欺集團對甲○○施詐、取款之經過，以
    及施月娥因此察覺有異，而與警方合力埋伏、逮捕被告之過
    程，並非認被告就此部分犯罪事實亦參與其中。原審誤認起
    訴及移送併辦範圍及於上開犯罪事實，而分別不另為無罪之
    諭知及退回由檢察官另為處理，尚有違誤，為此提起上訴，
    請將原判決此部分撤銷，更為適當合法之判決等語。
三、然查：
　㈠按刑事訴訟之審判，採彈劾主義，法院對於被告被訴之犯罪
    事實應予審判之範圍，以起訴書（或自訴狀）所記載被告之
    「犯罪事實」（包括起訴效力所及具有實質上或裁判上一罪
    關係之犯罪事實）為準，不以起訴書所記載之法條及罪名為
    限。而起訴係一種訴訟上之請求，犯罪已經起訴，產生訴訟
    繫屬及訴訟關係，法院即有審判之權利及義務。是以若起訴
    書犯罪事實欄內，對此項事實已予以記載，即為法院應予審
    判之對象；倘犯罪事實已經起訴而未予審判，自有刑事訴訟
    法第379條第12款規定已受請求之事項未予判決之違背法令
    （最高法院110年度台上字第758、756號、109年度台上字第
    4862號刑事判決意旨參照）。
　㈡本案起訴書、併辦意旨書之犯罪事實欄，均記載：被告於109
    年12月7日加入少年劉○○、暱稱「爸爸」等人所組成之詐欺
    車手集團犯罪組織，負責為取款車手把風，共同基於冒用政
    府機關及公務員名義、三人以上共同犯詐欺取財、行使偽造
    公文書之犯意聯絡，及參與犯罪組織之犯意，「先由該詐欺
    集團成員於109年12月4日加重詐欺既遂」等情綦詳，足認檢
    察官確已對被告起訴「109年12月4日加重詐欺既遂」之犯罪
    事實，則原審法院經審理後，認尚無證據足認被告就此部分
    有犯意聯絡及行為分擔，無庸同負共犯罪責，而不另為無罪
    之諭知，於法自無違誤可指，原審如未就此部分予以審判，
    反有已受請求事項未予判決之違法；且移送併辦意旨所指被
    告「109年12月4日加重詐欺既遂」部分，與起訴之犯罪事實
    即不生實質上或裁判上一罪關係，無從併予審究，亦應退回
    由檢察官另為處理無誤。檢察官疏未注意記載於起訴書犯罪
    事實欄內之事實，即為法院應予審判之對象，逕謂此等記載
    只是為完整敘明該詐欺集團對甲○○施詐、取款之經過，並非
    認被告就此部分犯罪事實亦參與其中，而指摘原判決就「10
    9年12月4日加重詐欺既遂」部分不另為無罪之諭知有所違誤
    云云，洵屬對於法院審理範圍之誤會，其據此提起上訴，為
    無理由，應予駁回。
　㈢臺灣基隆地方檢察署檢察官110年度少連偵字第93號併辦意旨
    中有關被告「109年12月4日加重詐欺既遂」部分，亦基於同
    上理由，本院無從併予審究，應退回由檢察官另為適法之處
    理；且依檢察官上訴意旨所言，如亦認被告並未參與本案詐
    欺集團之「109年12月4日加重詐欺既遂」犯行，就此部分並
    無對被告訴追之意，則無須一再將此等犯罪事實記載於犯罪
    事實欄內送請法院併予審究，附此敘明。
據上論斷，應依刑事訴訟法第368條、第373條，判決如主文。
本案經檢察官吳欣恩提起公訴及移送併辦，檢察官林姿妤提起上
訴，檢察官洪威華到庭執行職務。
中　　華　　民　　國　　111 　年　　7 　　月　　27　　日
                  刑事第二十一庭審判長法　官  林怡秀
                                      法　官  胡宜如
                                      法　官  劉元斐
以上正本證明與原本無異。
就本判決之罪刑及沒收部分，如不服本判決，應於收受送達後20
日內向本院提出上訴書狀，其未敘述上訴之理由者並得於提起上
訴後20日內向本院補提理由書（均須按他造當事人之人數附繕本
）「切勿逕送上級法院」。
檢察官就本判決有關「109年12月4日加重詐欺既遂」不另為無罪
諭知部分上訴，須受刑事妥速審判法第9條規定之限制。
刑事妥速審判法第9條：
除前條情形外，第二審法院維持第一審所為無罪判決，提起上訴
之理由，以下列事項為限：
一、判決所適用之法令牴觸憲法。
二、判決違背司法院解釋。
三、判決違背判例。
刑事訴訟法第 377 條至第 379 條、第 393 條第 1 款之規定，
於前項案件之審理，不適用之。
                                      書記官  陳靜雅
中　　華　　民　　國　　111 　年　　7 　　月　　27　　日
附錄：本案論罪科刑法條全文
組織犯罪防制條例第3條
發起、主持、操縱或指揮犯罪組織者，處3年以上10年以下有期
徒刑，得併科新臺幣1億元以下罰金；參與者，處6月以上5年以
下有期徒刑，得併科新臺幣1千萬元以下罰金。但參與情節輕微
者，得減輕或免除其刑。
具公務員或經選舉產生之公職人員之身分，犯前項之罪者，加重
其刑至二分之一。
犯第1項之罪者，應於刑之執行前，令入勞動場所，強制工作，
其期間為3年。
前項之強制工作，準用刑法第90條第2項但書、第3項及第98條第
2項、第3項規定。
以言語、舉動、文字或其他方法，明示或暗示其為犯罪組織之成
員，或與犯罪組織或其成員有關聯，而要求他人為下列行為之一
者，處3年以下有期徒刑，得併科新臺幣3百萬元以下罰金：
一、出售財產、商業組織之出資或股份或放棄經營權。
二、配合辦理都市更新重建之處理程序。
三、購買商品或支付勞務報酬。
四、履行債務或接受債務協商之內容。
前項犯罪組織，不以現存者為必要。
以第5項之行為，使人行無義務之事或妨害其行使權利者，亦同
。
第5項、第7項之未遂犯罰之。
中華民國刑法第211條
（偽造變造公文書罪）
偽造、變造公文書，足以生損害於公眾或他人者，處1年以上7年
以下有期徒刑。
中華民國刑法第216條
（行使偽造變造或登載不實之文書罪）
行使第210條至第215條之文書者，依偽造、變造文書或登載不實
事項或使登載不實事項之規定處斷。
中華民國刑法第339條之4
犯第 339 條詐欺罪而有下列情形之一者，處 1 年以上 7 年以
下有期徒刑，得併科 1 百萬元以下罰金：
一、冒用政府機關或公務員名義犯之。
二、三人以上共同犯之。
三、以廣播電視、電子通訊、網際網路或其他媒體等傳播工具，
    對公眾散布而犯之。
前項之未遂犯罰之。
附件：
臺灣基隆地方法院刑事判決　
110年度訴字第230號
公　訴　人　臺灣基隆地方檢察署檢察官
被　　　告　乙○○　
　　　　　　　　
　　　　　　　　　　
　　　　　　　　　　
上列被告因詐欺等案件，經檢察官提起公訴（109年度少連偵字
第121號）及移送併辦（110年度少連偵字第40號），本院判決如
下：
    主  文
乙○○犯三人以上共同冒用政府機關及公務員名義詐欺取財未遂罪
，處有期徒刑陸月。「臺北地檢署公證處收據」上偽造之印文「
臺灣臺北地方法院檢察署」壹枚、「檢察官黃敏昌」壹枚及扣案
蘋果手機壹支（含門號0000000000號SIM卡壹枚）均沒收。
    事  實
一、乙○○（案發時僅18歲，並非成年人）明知劉○○（為少年，真
    實姓名年籍詳卷，另由本院少年法庭審理中）、於Facetime
    通訊軟體上暱稱「爸爸」之人（真實姓名年籍不詳）等人所
    屬之詐欺集團，係採3人以上之分工模式，以實施詐術為手
    段，所組成具有持續性及牟利性之結構性詐欺犯罪組織，竟
    基於參與犯罪組織之犯意，自民國109年12月7日起，加入該
    詐欺犯罪組織，約定以取款車手收取金額之百分之1作為報
    酬，負責為取款車手把風。乙○○遂與劉○○、「爸爸」等上開
    詐欺集團成員，共同意圖為自己不法之所有，基於三人以上
    共同冒用政府機關及公務員名義詐欺取財、行使偽造公文書
    之犯意聯絡，由該集團不詳成員，於109年12月7日上午8時3
    0分許，假冒黃敏昌檢察官之身分，撥打電話向甲○○詐稱：
    其證件遭他人冒用，因此涉入詐欺案，須提領新臺幣（下同
    ）80萬元交付給臺北地檢署之專員作為保證金云云，而著手
    對甲○○實施詐騙，惟甲○○甫於109年12月3、4日遭同一集團
    以同一手法訛詐90萬元得逞（詳如不另為無罪諭知㈠、⒈部分
    ），已發現受騙並報警處理，故未陷於錯誤，乃佯裝答應配
    合由專員前往其住所（真實地址詳卷）收款，「爸爸」乃指
    示劉○○依約前往取款，同時乙○○亦應劉○○之邀集同往，劉○○
    、乙○○先於109年12月7日下午2時32分許，依指示至基隆市○
    ○區○○○路000號之全家便利商店，以傳真方式收取該集團不
    詳成員於不詳時、地，以不詳方式，偽造記載甲○○資料之公
    文書「臺北地檢署公證處收據」（上有偽造之印文「臺灣臺
    北地方法院檢察署」1枚、印文「檢察官黃敏昌」1枚），再
    於同日下午2時40分許，由劉○○至甲○○之住處，交付「臺北
    地檢署公證處收據」與甲○○而行使之，甲○○並將80萬元現金
    交與劉○○，乙○○則在甲○○住處附近把風，據報在場埋伏之警
    員隨即上前逮捕正欲離去之劉○○、乙○○，因而詐欺取財未遂
    （80萬元現金已發還甲○○）。
二、案經甲○○訴由基隆市警察局第四分局報告臺灣基隆地方檢
    察署檢察官偵查起訴及移送併辦。
    理  由
壹、證據能力
一、組織犯罪防制條例第12條第1項中段規定：「訊問證人之筆
    錄，以在檢察官或法官面前作成，並經踐行刑事訴訟法所定
    訊問證人之程序者為限，始得採為證據」等語，已經明文排
    除被告以外之人於檢察事務官、司法警察官或司法警察調查
    中所為之陳述，得適用刑事訴訟法第159條之2、第159條之3
    及第159條之5等例外得採為證據之規定。此係刑事訴訟法中
    關於證據能力之特別規定，應優先適用之。因此在違反組織
    犯罪防制條例案件，證人於警詢時之陳述，絕對不具證據能
    力，無適用刑事訴訟法第159條之2、第159條之3及第159條
    之5等規定之餘地，不得採為有罪判決基礎。從而本案關於
    證人之警詢筆錄，於組織犯罪防制條例罪部分，不具有證據
    能力，則本判決以下認定被告乙○○所犯參與犯罪組織罪部分
    ，均排除證人之警詢筆錄作為證據。
二、除前開情形外，公訴人、被告於本案言詞辯論終結前，對於
    本案相關具有傳聞性質之證據資料，均未爭執其證據能力，
    且本案所引用之非供述證據，亦屬合法取得，本院審酌該等
    證據作成及取得之程序均無違法之處，復經本院於審判期日
    就上開證據依法進行調查、辯論，自均具有證據能力。
貳、實體部分
一、上揭犯罪事實，業據被告於警詢、偵訊、準備程序及審理時
    坦承不諱，核與證人即共犯劉○○於警詢、偵訊時證述之情節
    大致相符；並據證人即告訴人甲○○於警詢時證述屬實（證人
    之警詢均僅用以證明違反組織犯罪防制條例以外之待證犯罪
    事實）；復有偽造記載告訴人資料之「臺北地檢署公證處收
    據」影本、全家便利商店交易明細、贓物認領保管單、職務
    報告等件附卷可稽（見110年度少連偵字第40號卷【下稱少
    連偵卷】第49頁、第59至61頁、第101至105頁）；此外，尚
    有劉○○持用之蘋果手機2支、被告持用之蘋果手機1支（含門
    號0000000000號SIM卡1枚）扣案可證，足認被告之自白與事
    實相符，堪以採信。本案事證明確，被告犯行洵堪認定，應
    依法論科。
二、論罪科刑
㈠、按刑法所謂公印或公印文，係專指表示公署或公務員資格之
    印信而言，即俗稱大印與小官印及其印文；又公印之形式凡
    符合印信條例規定之要件而製頒，無論為印、關防、職章、
    圖記，如足以表示其為公務主體之同一性者，均屬之。而不
    符印信條例規定或不足以表示公署或公務員資格之印文，即
    不得謂之公印；與我國公務機關名銜不符之印文，難認為公
    印文。至刑法上所指之公文書，則指公務員職務上製作之文
    書，與其上有無使用公印無涉，若由形式上觀察，文書之製
    作人為公務員，且文書之內容係就公務員職務上之事項所製
    作，即令該偽造之公文書上所載製作名義機關不存在，或所
    表現之印影並非公印，而為普通印章，然社會上一般人既無
    法辨識而仍有誤信為真正之危險，仍難謂非公文書（最高法
    院102年度台上字第3627號、99年度台上字第2798號判決意
    旨參照）。查本案詐欺集團成員所偽造之「臺北地檢署公證
    處收據」，其上偽造之「臺灣臺北地方法院檢察署」印文，
    與已於107年5月25日更名之「臺灣臺北地方檢察署」名銜不
    符，僅屬普通印文，但尚難期待對於司法機關不熟悉之民眾
    能區辨此細節，且該文書內容係關於刑事案件辦理情形，自
    有表彰該司法機關之公務員本於職務而製作之意，即便所偽
    造之製作名義機關名稱有些許錯誤，然社會上一般人實無法
    辨識而仍有誤信為真正公文書之危險，自仍應論以偽造公文
    書罪。至於該文書上另有偽造「檢察官黃敏昌」之印文，此
    係一般所謂之職名章所表現之印文，而「職名章」僅為機關
    內部識別職位及表彰個人名義之印章，與印信條例規定之「
    職章」有別，其所形成之印文，非屬公印文，而為普通印文
    （最高法院98年度台上字第1650號判決意旨參照），併予說
    明。
㈡、又查，依被告所述情節，本案詐欺集團之成員業已達3人以上
    ，且顯非為立即實施犯罪而隨意組成，又本案係屬集團性詐
    欺犯罪型態，審之現今詐欺集團分工細膩，非少數人所能遂
    行，諸如謀議成立詐欺集團、提供資金並招募成員、架設機
    房及電腦網路通路、向被害人施以詐術、領取被害人匯入或
    交付之款項等工作，是以，詐欺集團除首謀負責謀議成立詐
    欺集團並招募成員外，成員中有蒐集帳戶與門號者、有擔任
    領款車手者（通常設置車手頭以管理車手），有提供詐欺集
    團運作所需資金之金主、有於機房內以網路電話負責向被害
    人施用詐術者（且機房內通常亦設有管理者），或有負責提
    供或維護詐欺所用器材、設備者，有專責收取詐欺款項並統
    籌分配者，成員間就其所擔任之工作分層負責。而被告自上
    開時間起，參與本案詐欺集團之犯罪組織，負責為取款車手
    把風，是由上開詐欺集團之內部分工結構、成員組織，均可
    見該詐欺集團具有一定之時間上持續性及牟利性，足認本案
    詐欺集團，係屬3人以上以實施詐術為手段所組成具有持續
    性及牟利性之有結構性組織，被告亦應就此有所認識甚明。
㈢、是核被告所為，係犯組織犯罪防制條例第3條第1項後段之參
    與犯罪組織罪、刑法第339條之4第2項、第1項第1款、第2款
    之三人以上共同冒用政府機關及公務員名義詐欺取財未遂罪
    、刑法第216條、第211條之行使偽造公文書罪。詐欺集團不
    詳成員偽造印文之行為，係偽造公文書之部分行為；又偽造
    公文書後，復持以行使，偽造之低度行為應為行使之高度行
    為所吸收，均不另論罪。
㈣、被告與劉○○、「爸爸」及所屬詐欺集團其他成員間，就本案
    加重詐欺取財未遂、行使偽造公文書犯行，互有犯意聯絡及
    行為分擔，為共同正犯。
㈤、罪數
  ⒈按組織犯罪防制條例係藉由防制組織型態之犯罪活動為手段
    ，以達成維護社會秩序、保障人民權益之目的，乃於該條例
    第3條第1項前段與後段，分別對於「發起、主持、操縱、指
    揮」及「參與」犯罪組織者，依其情節不同而為處遇，行為
    人雖有其中一行為（如參與），不問其有否實施各該手段（
    如詐欺）之罪，均成立本罪。然在未經自首或有其他積極事
    實，足以證明其確已脫離或解散該組織之前，其違法行為，
    仍繼續存在，即為行為之繼續，而屬單純一罪，至行為終了
    時，仍論為一罪。又刑法上一行為而觸犯數罪名之想像競合
    犯存在之目的，在於避免對於同一不法要素予以過度評價。
    自然意義之數行為，得否評價為法律概念之一行為，應就客
    觀構成要件行為之重合情形、主觀意思活動之內容、所侵害
    之法益與行為間之關連性等要素，視個案情節依社會通念加
    以判斷。刑法刪除牽連犯之規定後，原認屬方法目的或原因
    結果，得評價為牽連犯之二犯罪行為間，如具有局部之同一
    性，或其行為著手實行階段可認為同一者，得認與一行為觸
    犯數罪名之要件相侔，依想像競合犯論擬。倘其實行之二行
    為，無局部之重疊，行為著手實行階段亦有明顯區隔，依社
    會通念難認屬同一行為者，應予分論併罰。因而，行為人以
    一參與詐欺犯罪組織，並分工加重詐欺行為，同時觸犯參與
    犯罪組織罪及加重詐欺取財罪，雖其參與犯罪組織之時、地
    與加重詐欺取財之時、地，在自然意義上非完全一致，然二
    者仍有部分合致，且犯罪目的單一，依一般社會通念，認應
    評價為一罪方符合刑罰公平原則，應屬想像競合犯，如予數
    罪併罰，反有過度評價之疑，實與人民法律感情不相契合。
    又責任之評價與法益之維護息息相關，對同一法益侵害為雙
    重評價，為過度評價；對法益之侵害未予評價，則評價不足
    ，均為所禁。刑罰要求適度之評價，俾對法益之侵害為正當
    之維護。因此，加重詐欺罪係侵害個人財產法益之犯罪，其
    罪數計算，以被害人數、被害次數之多寡，決定其犯罪之罪
    數；核與參與犯罪組織罪之侵害社會法益，因應以行為人所
    侵害之社會全體利益為準據，認定係成立一個犯罪行為，有
    所不同。是以倘若行為人於參與犯罪組織之繼續中，先後加
    重詐欺數人財物，因行為人僅為一參與組織行為，侵害一社
    會法益，應僅就首次犯行論以參與犯罪組織罪及加重詐欺罪
    之想像競合犯，而其後之犯行，乃為其參與組織之繼續行為
    ，為避免重複評價，當無從將一參與犯罪組織行為割裂再另
    論一參與犯罪組織罪，而與其後所犯加重詐欺罪從一重論處
    之餘地（最高法院107年台上字第1066號判決要旨參照）。
    且審酌現今詐欺集團之成員皆係為欺罔他人，騙取財物，方
    參與以詐術為目的之犯罪組織。倘若行為人於參與詐欺犯罪
    組織之行為繼續中，先後多次為加重詐欺之行為，因參與犯
    罪組織罪為繼續犯，犯罪一直繼續進行，直至犯罪組織解散
    ，或其脫離犯罪組織時，其犯行始行終結。故該參與犯罪組
    織與其後之多次加重詐欺之行為皆有所重合，然因行為人僅
    為一參與犯罪組織行為，侵害一社會法益，屬單純一罪，應
    僅就「該案中」與參與犯罪組織罪時間較為密切之首次加重
    詐欺犯行，論以參與犯罪組織罪及加重詐欺罪之想像競合犯
    ，而其他之加重詐欺犯行，祗需單獨論罪科刑即可，無需再
    另論以參與犯罪組織罪，以避免重複評價。是如行為人於參
    與同一詐欺集團之多次加重詐欺行為，因部分犯行發覺在後
    或偵查階段之先後不同，肇致起訴後分由不同之法官審理，
    為裨益法院審理範圍明確、便於事實認定，即應以數案中「
    最先繫屬於法院之案件」為準，以「該案中」之「首次」加
    重詐欺犯行與參與犯罪組織罪論以想像競合。縱該首次犯行
    非屬事實上之首次，亦因參與犯罪組織之繼續行為，已為該
    案中之首次犯行所包攝，該參與犯罪組織行為之評價已獲滿
    足，自不再重複於他次詐欺犯行中再次論罪，俾免於過度評
    價及悖於一事不再理原則。至於「另案」起訴之他次加重詐
    欺犯行，縱屬事實上之首次犯行，仍需單獨論以加重詐欺罪
    ，以彰顯刑法對不同被害人財產保護之完整性，避免評價不
    足（最高法院109年度台上字第3945號判決要旨參照）。
  ⒉查被告前未曾因參與本案詐欺集團經起訴繫屬於法院等情，
    有臺灣高等法院被告前案紀錄表存卷可查，揆諸前揭說明，
    本案乃被告之首次加重詐欺（未遂）犯行，且被告之參與犯
    罪組織犯行，與首次加重詐欺取財未遂、行使偽造公文書犯
    行間，雖實行之時、地在自然意義上非完全一致，然彼此間
    仍有部分合致，且犯罪目的單一，依一般社會通念，應評價
    為一罪方符合刑罰公平原則，核屬想像競合犯，依刑法第55
    條之規定，應從一重之三人以上共同冒用政府機關及公務員
    名義詐欺取財未遂罪處斷。
㈥、被告及所屬詐欺集團成員已著手於加重詐欺取財犯行，然未
    得逞，為未遂犯，既未生犯罪實害，可罰性較既遂犯為低，
    爰依刑法第25條第2項之規定，減輕其刑。
㈦、按想像競合犯之處斷刑，本質上係「刑之合併」。其所謂從
    一重處斷，乃將想像競合犯組成之評價上數罪，合併為科刑
    一罪，其所對應之刑罰，亦合併其評價上數罪之數法定刑，
    而為一個處斷刑。易言之，想像競合犯侵害數法益者皆成立
    犯罪，論罪時必須輕、重罪併舉論述，同時宣告所犯各罪名
    ，包括各罪有無加重、減免其刑之情形，亦應說明論列，量
    刑時併衡酌輕罪部分量刑事由，評價始為充足，然後依刑法
    第55條前段規定「從一重處斷」，非謂對於其餘各罪可置而
    不論。因此，法院決定處斷刑時，雖以其中最重罪名之法定
    刑，做為裁量之準據，惟於裁量其輕重時，仍應將輕罪合併
    評價在內（最高法院108年度台上字第4405、4408號判決參
    照）。又組織犯罪防制條例第8條第1項後段規定：「犯第3
    條之罪，偵查及審判中均自白者，減輕其刑。」，本案被告
    於偵查及審判中均自白參與犯罪組織罪，依上開規定原均應
    減輕其刑，雖其所犯參與犯罪組織罪係屬想像競合犯中之輕
    罪，然揆諸上述說明，本院於後述量刑時仍當一併衡酌該部
    分減輕其刑事由，附此敘明。
㈧、臺灣基隆地方檢察署檢察官以110年度少連偵字第40號併辦意
    旨書所載之犯罪事實，其中被告於109年12月7日加入本案詐
    欺集團，且告訴人於109年12月7日遭該集團著手詐騙80萬元
    ，由被告、劉○○前往取款（未遂）部分，與前揭經起訴並論
    罪之事實完全相同，屬於事實上同一之案件，為起訴效力所
    及，本院自應併予審理。
㈨、爰審酌被告不思循正途獲取穩定經濟收入，竟貪圖不法利益
    ，加入詐欺集團，負責為取款車手把風，恐造成告訴人受有
    財產上損害，並助長詐欺歪風，應予非難；兼衡其犯後坦承
    犯行之犯後態度、素行（有臺灣高等法院被告前案紀錄表在
    卷可查）、參與詐欺集團犯罪組織之時間甚短，及其參與之
    程度與分工、共同著手詐取之款項金額；並考量被告就參與
    組織犯行，已符合相關自白減刑規定（學理所稱想像競合所
    犯輕罪之釐清作用）；暨衡酌其於審理中自述目前就讀夜校
    三年級，平日在家裡的麵攤幫忙等一切情狀，量處如主文所
    示之刑，以資懲儆。
㈩、按修正前組織犯罪防制條例，對發起、主持、操縱、指揮或
    參與集團性、常習性及脅迫性或暴力性犯罪組織者，應於刑
    後強制工作之規定，經司法院釋字第528號解釋尚不違憲；
    嗣該條例第2條第1項所稱之犯罪組織，經二次修正，已排除
    原有之「常習性」要件，另將實施詐欺手段之具有持續性或
    牟利性之有結構性組織，納入本條例適用範圍，並對參與犯
    罪組織之行為人，於第3條第1項後段但書規定「參與情節輕
    微者，得減輕或免除其刑」。惟同條第3項仍規定「應於刑
    之執行前，令入勞動場所，強制工作，其期間為三年」，而
    未依個案情節，區分行為人是否具有反社會的危險性及受教
    化矯治的必要性，一律宣付刑前強制工作3年。然則，衡諸
    該條例所規定之強制工作，性質上原係對於有犯罪習慣，或
    因遊蕩、懶惰成習而犯罪者，所為之處置，修正後該條例既
    已排除常習性要件，從而，本於法律合憲性解釋原則，依司
    法院釋字第471號關於行為人有無預防矯治其社會危險性之
    必要，及比例原則等與解釋意旨不相衝突之解釋方法，為目
    的性限縮，對犯該條例第3條第1項之參與犯罪組織罪者，視
    其行為之嚴重性、表現之危險性、對於未來行為之期待性，
    以及所採措施與預防矯治目的所需程度，於有預防矯治其社
    會危險性之必要，且符合比例原則之範圍內，由法院依該條
    例第3條第3項規定，一併宣告刑前強制工作（最高法院大法
    庭108年度台上大字第2306號裁定意旨參照），賦與法院就
    是否宣告強制工作一定之裁量權。又我國現行刑法採刑罰與
    保安處分雙軌制，二者雖均具有干預人民自由基本權之性質
    ，而應受比例原則之規範，惟所肩負之任務，並不相同。刑
    罰置重於對犯罪之應報，審酌過去行為已發生之惡害，須謹
    守罪責原則；保安處分側重在改善行為人潛在之危險性格，
    協助行為人再社會化，則係考量將來行為人可能之危險性，
    須注意手段合目的性，係刑罰之補充。尤其，保安處分中之
    強制工作，針對嚴重職業性犯罪、欠缺正確工作觀念，或無
    正常工作，因而犯罪者，強制其從事勞動，冀學習一技之長
    ，俾達其日後重返社會，能適應社會生活之目的。而對參與
    犯罪組織及加重詐欺取財等罪之想像競合犯，有無命強制工
    作之必要，應審酌：本案行為是否屬以反覆從事同種類行為
    為目的，且犯罪所得係行為人恃為生活重要資源之常業性犯
    罪，而具有行為嚴重性；行為人過去有無參與犯罪組織、加
    重詐欺或與之具同質性之少年非行，或刑事前科紀錄，其發
    生之次數、密度等，是否彰顯行為人表現之危險性；行為人
    之生活能力、學識、職業經驗，是否足資為其復歸社會後，
    重營正常生活之基礎，助其檢束前非，而對其未來行為之改
    善具有期待可能性等情，予以綜合判斷。基於強制工作等保
    安處分，旨在彌補刑罰無法充分發揮、改善，行為人個人潛
    在危險性格之功能，造成犯罪防制網絡之破口；是以制裁犯
    罪之手段，關於刑罰與保安處分二者之選擇、取捨，屬立法
    範疇，雖我國立法者，未就加重詐欺罪設有強制工作特別規
    定；然於上開犯罪行為人而言，所犯2罪既依想像競合犯規
    定，從較重之加重詐欺罪處斷，則裁量應否適用組織犯罪防
    制條例規定，對被告諭知強制工作時，允宜考量強制工作之
    保安處分性質，僅屬刑罰之補充，審慎為之，以避免重疊而
    流於嚴苛（最高法院109年度台上字第1048號判決參照）。
    查被告參與本案詐欺集團，雖得依組織犯罪防制條例第3條
    第3項規定一併宣告強制工作，惟本院審酌被告僅係負責為
    取款車手把風，居於組織之下層地位，聽命於管理階層之指
    揮命令，難認其參與犯罪組織之情節嚴重，表現出之危險傾
    向非高；又被告參與該犯罪組織當日即為警查獲，犯罪期間
    尚短；再被告並無其他刑事犯罪紀錄（有臺灣高等法院被告
    前案紀錄表在卷可查），可見被告並無犯罪習慣，難認被告
    係因遊蕩或懶惰成習而犯罪，亦無證據足認其有實行詐欺犯
    行之習慣；且其遭查獲後，於偵、審均坦承犯行，對於未來
    正向行為具有期待性，反社會危險性非高；況被告因本案犯
    行所受有期徒刑之宣告，與被告犯行之可非難性核屬相當，
    應可使被告記取教訓，並達懲罰、矯治其再犯危險性之目的
    及特別預防之效果，依憲法比例原則之規範，認本案尚未達
    須以保安處分預防矯治之程度而有施以強制工作之必要，爰
    裁量不予宣告被告強制工作。
三、沒收
㈠、按刑法第219條規定，偽造之印章、印文或署押，不問屬於犯
    人與否，沒收之，係採義務沒收主義，凡偽造之印章、印文
    或署押，不論是否屬於犯人所有，苟不能證明其已滅失，均
    應依法宣告沒收。又偽造、變造之文書，因係犯罪所生之物
    ，若仍屬於犯罪行為人所有，該偽造、變造之文書自應依現
    行刑法第38條第2項前段規定宣告沒收，而該等文書偽造之
    印文、署押因已包括在內，即無庸重複沒收；若偽造、變造
    文書已因行使而非屬於犯罪行為人所有，即不得依上開規定
    宣告沒收，此時該等文書上偽造之印文、署押，自應另依刑
    法第219條規定宣告沒收，而不得對各該書類宣告沒收（最
    高法院43年台上字第747號判決意旨參照）。
㈡、查「臺北地檢署公證處收據」，為不詳之詐欺集團成員所偽
    造，並由劉○○交付告訴人行使，以實行詐欺犯行，是該偽造
    公文書雖屬供犯罪所用之物，惟已因交付告訴人而非屬犯罪
    行為人所有，爰不予宣告沒收，然其上偽造之印文「臺灣臺
    北地方法院檢察署」1枚、印文「檢察官黃敏昌」1枚，仍均
    應依刑法第219條規定，不問屬於犯人與否，宣告沒收。另
    本案並無證據證明詐欺集團成員係偽造印章後，蓋印於「臺
    北地檢署公證處收據」而偽造印文，實無法排除詐欺集團成
    員係以電腦套印或其他方式偽造上開印文，爰不另就偽造印
    章部分宣告沒收。
㈣、扣案蘋果手機1支（含門號0000000000號SIM卡1枚）則係被告
    所有，供其與詐欺集團成員劉○○聯絡之用，業據其供承在卷
    ，應依刑法第38條第2項前段之規定，宣告沒收。
四、不另為無罪之諭知
㈠、公訴意旨另以：
  ⒈被告與上開詐欺集團成員且共同意圖為自己不法之所有，基
    於3人以上犯詐欺取財、隱匿特定犯罪所得去向而洗錢之犯
    意聯絡，先由該集團內不詳成員於109年12月3日8時許起，
    佯裝係高雄長庚醫院心臟內科護理長劉雅雯、高雄市政府警
    察局刑事偵二隊陳正國、金融犯罪調查專案林國欲科長、臺
    北地方檢察署黃敏昌檢察官，撥打電話向甲○○佯稱：其證件
    遭他人冒用，因此涉入詐欺案，須提領90萬元交付給基隆地
    檢署之專員作為保證金云云，使甲○○陷於錯誤，於109年12
    月4日16時許，在其住所門口，交付90萬元現金與該集團成
    員陳博嶸（所涉加重詐欺等罪嫌，由臺灣基隆地方檢察署檢
    察官另案偵辦中），陳博嶸則交付偽造記載告訴人資料之公
    文書「臺灣臺北地方法院檢察署刑事傳票」、「臺灣臺北地
    方法院檢察署強制性資產凍結執行書」、「臺北地檢署公證
    處收據」與甲○○而行使之，並將所得款項繳回與該集團上游
    成員，以此等迂迴層轉之方式，掩飾及隱匿詐欺犯罪所得之
    本質及去向。因認被告尚涉犯刑法第339條之4第1項第1款、
    第2款之三人以上共同冒用政府機關及公務員名義詐欺取財
    罪、刑法第216條、第211條之行使偽造公文書罪及洗錢防制
    法第2條第2款、第14條第1項之一般洗錢罪等罪嫌。
  ⒉被告、劉○○與上開詐欺集團成員，事實欄詐取告訴人80萬元
    未遂部分，因認被告此部分尚涉犯洗錢防制法第2條第2款、
    第14條第1項之一般洗錢罪嫌。
㈡、按犯罪事實應依證據認定之，無證據不得認定犯罪事實；不
    能證明被告犯罪者，應諭知無罪之判決，刑事訴訟法第154
    條第2項、第301條第1項分別定有明文。次按認定不利於被
    告之事實，須依積極證據，苟積極證據不足為不利於被告事
    實之認定時，即應為有利於被告之認定，更不必有何有利之
    證據（最高法院30年上字第816號判決要旨參照）。又共同
    正犯之所以應對其他共同正犯所實施之行為負其全部責任者
    ，以就其行為有犯意之聯絡為限，若他犯所實施之行為，超
    越原計畫之範圍，而為其所難預見者，則僅應就其所知之程
    度，令負責任，未可概以共同正犯論（最高法院50年台上字
    第1060號、95年度台上字第2350號判決要旨參照）。
㈢、訊據被告堅詞否認上開加重詐欺、行使偽造公文書或洗錢犯
    行，辯稱：我沒有經手109年12月3、4日的90萬元款項，詐
    欺集團此部分犯行我沒參與，亦不知情。至於109年12月7日
    的80萬元，我是跟劉○○一起去沒錯，但是他來主導，拿到錢
    後要拿去哪、交給誰，我都不了解等語。
㈣、經查：
  ⒈109年12月3、4日的90萬元部分
    ⑴告訴人於上揭時、地，遭上開詐欺集團以上開方式詐騙90
      萬元得逞等情，業據證人即告訴人於警詢及偵訊證述明確
      ，並有監視器畫面截圖、偽造記載告訴人資料之「臺灣臺
      北地方法院檢察署刑事傳票」、「臺灣臺北地方法院檢察
      署強制性資產凍結執行書」、「臺北地檢署公證處收據」
      影本等件在卷可稽（見110年度他字第1725號卷第135至13
      9頁；見110年度少連偵字第121號第107至113頁；見110年
      度少連偵字第40號第257至259頁），固堪認定。
    ⑵惟揆諸現今詐欺集團為求順利詐騙被害人並逃避查緝，集
      團成員間多有分工，除較為上層負責聯繫主導全局之主謀
      者外，尚有負責以打電話等方式詐騙被害人之成員、至現
      場負責取款或監視被害人之車手，及負責匯款至指定帳戶
      之匯款人或其他將款項交回詐欺集團者，而至現場負責取
      款、監視被害人之車手或從事匯款、將款項交回詐欺集團
      者等相對較為外層之詐欺集團成員，對於該詐欺集團所有
      詐騙被害人犯行，未必均有所知悉或認識，自難認對於每
      一被害人之所有詐騙情節均有所謂合同之意思，亦未必就
      各該詐騙被害人之全部犯行均有犯罪行為之分擔而有所參
      與，是應加以論罪者，自應限於對於詐騙各該被害人有所
      知悉或認識之部分，或有犯罪行為之分擔而有所參與之部
      分，方得課以共犯之責。而查：
　    ①依起訴書所載前揭公訴意旨，檢察官並未認定該90萬元
        係由被告到場收取款項、交付偽造公文書、把風，或經
        手款項輾轉交付該集團上游，且卷內亦無任何被告有經
        手或參與此部分犯行之事證，自難認被告就此部分犯行
        有何行為分擔。
　    ②被告參與本案詐欺集團係負責為取款車手把風，風險最
        高最易被查獲，顯非集團之高層重要成員，亦非居於主
        導地位，則被告如未接獲指示行動，應無從知悉犯罪計
        畫內容，故亦難認被告就此部分犯行與該集團成員間有
        何犯意聯絡。
　    ③準此，被告雖有參與本案詐欺集團而構成參與犯罪組織
        罪，然既無事證足認被告就該集團詐騙告訴人90萬元部
        分有何犯意聯絡或行為分擔或事後分得贓款，即難認被
        告就此部分犯行與該集團成員成立共同正犯需同負其責
        。
  ⒉109年12月7日的80萬元部分
    ⑴按所謂著手，應依行為人之犯罪計畫或其犯意及其行為予
      以整體評價判斷，倘其行為與結果之間具有時間與空間之
      緊密關係，而足以立即、直接危害犯罪構成要件所保護之
      法益，或其行為在不受干擾之情況下，將立即、直接實現
      犯罪構成要件的結果，當認行為人已著手犯罪行為之實行
      ，而非僅止於預備犯階段，至行為人對於犯罪構成事實開
      始實行，則其行為已合致於著手，更不待言（最高法院11
      0年度台上字第1636號判決參照）
    ⑵又按洗錢防制法第2條第2款、第14條第1項分別規定：「本
      法所稱洗錢，指下列行為：二、掩飾或隱匿特定犯罪所得
      之本質、來源、去向、所在、所有權、處分權或其他權益
      者。」、「有第2條各款所列洗錢行為者，處7年以下有期
      徒刑，併科500萬元以下罰金。」，而第2條所稱「特定犯
      罪」，依同法第3條第2款之規定，包括刑法第339條之詐
      欺取財罪在內。
    ⑶復按行為人如已著手實行洗錢防制法第2條第2款之洗錢行
      為而不遂（未生特定犯罪所得之本質、來源、去向、所在
      、所有權、處分權或其他權益被掩飾或隱匿之結果），係
      成立洗錢防制法第14條第2項、第1項之一般洗錢未遂罪。
      至行為人是否已著手實行該款之洗錢行為，抑僅止於不罰
      之預備階段（即行為人為積極創設洗錢犯罪實現的條件或
      排除、降低洗錢犯罪實現的障礙，而從事洗錢的準備行為
      ），應從行為人的整體洗錢犯罪計畫觀察，再以已發生的
      客觀事實判斷其行為是否已對一般洗錢罪構成要件保護客
      體（維護特定犯罪之司法訴追及促進金流秩序之透明性）
      形成直接危險，若是，應認已著手（最高法院110年度台
      上字第4232號判決參照）。
    ⑷而查，告訴人於109年12月7日雖遭詐欺，但並未陷於錯誤
      ，反而報警由警方事先埋伏，被告、劉○○於取得80萬元詐
      欺款項後隨即被逮捕，業如前述，依一般詐欺集團之犯罪
      計畫，被告、劉○○應於取得款項後，依指示將款項層轉於
      該集團上游成員，以此等迂迴層轉之方式，掩飾及隱匿詐
      欺犯罪所得之本質及去向，惟其等既「旋遭逮捕而未前往
      」將所得款項交付與上游成員，自尚未開始實行一般洗錢
      罪掩飾或隱匿詐欺犯罪所得本質、來源、去向、所在、所
      有權、處分權或其他權益之構成要件事實，亦不足以對一
      般洗錢罪所欲保護之法益，即維護特定犯罪之司法訴追及
      促進金流秩序之透明性，形成直接危險，揆諸前揭說明，
      難認被告已「著手」實行洗錢犯行，不能驟論以一般洗錢
      未遂罪，遑論以一般洗錢既遂罪相繩。
  ⒊綜上，公訴人所舉各項事證，尚不足以使本院形成被告此等
    部分有罪之確切心證，而檢察官復未指出足可證明關於此等
    被訴事實之適當方法，自屬不能證明被告此等部分犯罪，揆
    諸首開說明，本應為無罪之諭知，惟被告此等部分若成立犯
    罪，與被告上開經論罪之加重詐欺未遂犯行，分別具有接續
    犯實質上一罪（加重詐欺、行使偽造公文書部分）或想像競
    合犯裁判上一罪（洗錢部分）之關係，爰不另為無罪之諭知
    。
五、臺灣基隆地方檢察署檢察官以110年度少連偵字第40號併辦
    意旨書所載之犯罪事實，其中告訴人於109年12月3、4日遭
    本案詐欺集團詐騙90萬元，由該集團成員陳博嶸取款部分，
    經本院不另為無罪之諭知（即不另為無罪諭知㈠、⒈部分），
    已如上述，是上開移送併辦之事實難認與經起訴並認定有罪
    之部分，有事實上或法律上一罪之關係，自非起訴效力所及
    ，本院無從併予審理，應退由檢察官另為適法之處理。
據上論斷，應依刑事訴訟法第299條第1項前段，判決如主文。
本案經檢察官吳欣恩提起公訴及移送併辦，檢察官林姿妤到庭執
行職務。 
中　　華　　民　　國　　110 　年　　12　　月　　 2　　日
　　　　　　　　　刑事第六庭審判長法  官  劉桂金
                                  法  官  曾淑婷
                                  法  官  施又傑
以上正本證明與原本無異。
如不服本判決應於收受送達後20日內向本院提出上訴書狀，並應
敘述具體理由；其未敘述上訴理由者，應於上訴期間屆滿後20日
內向本院補提理由書（均須按他造當事人之人數附繕本）「切勿
逕送上級法院」。
中　　華　　民　　國　　110 　年　　12　　月　　 2　　日
                                  書記官　連懿婷